【裁判字號】    92,台上,1646
【裁判日期】    920731
【裁判案由】    確認債權不存在
【裁判全文】
最高法院民事判決                              九十二年度台上字第一六四六號
    上  訴  人  丁○○
    訴訟代理人  張雯峰律師
                奚淑芳律師
    被 上訴 人  乙○○
                丙○○
                甲○○
右當事人間請求確認債權不存在事件，上訴人對於中華民國九十年七月三日台灣高等
法院台南分院第二審判決（九十年度上易字第二０號），提起上訴，本院判決如左：
    主  文
原判決廢棄，發回台灣高等法院台南分院。
    理  由
本件被上訴人起訴主張：伊與訴外人吳雄、已亡之吳居川（下稱被上訴人等地主）
於民國七十一年間將共有坐落嘉義縣竹崎鄉○○段五五三號土地（下稱系爭土地）與
訴外人蔡俊賢合建房屋，因系爭土地為水利用地，無法辦理房屋基地分割，合建雙方
乃於八十四年五月二日簽立協議同意書，約定系爭土地上所建六棟房屋歸蔡俊賢所有
，由蔡俊賢補貼被上訴人等地主新台幣（以下同）一百七十萬元，伊並將土地所有權
狀、印鑑證明等過戶文件持交超捷代書事務所辦理。至八十四年十一月間，蔡俊賢、
吳雄向伊表示，已將過戶文件另送三和代書事務所辦理，要求伊於同年十一月二十
二日持印鑑章至該代書事務所蓋印，簽訂土地買賣契約，由伊將系爭土地移轉登記予
蔡俊賢，並約明蔡俊賢以該土地向銀行抵押貸款與地主無關。詎伊事後查知系爭土地
尚未移轉登記予蔡俊賢前，其應有部分二三０三分之七四０已於八十四年十一月二十
四日被虛偽設定最高限額七百二十萬元抵押權予上訴人及訴外人廖志東，權利範圍各
七分之一、七分之六，並分別向彼等借款一百萬元、五百萬元，上訴人嗣並聲請法院
裁定拍賣抵押物，惟兩造間實無該抵押債權存在等情，求為確認上訴人就坐落嘉義縣
竹崎鄉○○段五五三地號土地之應有部分二三０三分之七四０，以伊為連帶債務人之
一百萬元之抵押債權不存在，及命上訴人將對伊之應有部分所設定之抵押權登記予以
塗銷之判決。
上訴人則以：伊係與廖志東貸款予被上訴人等地主及蔡俊賢，彼等並共同簽發八十四
年十一月二十五日期，面額六百萬元本票（下稱系爭本票）予訴外人楊貴亦轉交廖志
東。被上訴人前主張系爭本票係偽造，訴請確認本票債權不存在，業經台灣嘉義地方
法院八十五年度簡字第六八五號、八十六年度簡上字第一０八號（下稱前案）判決其
敗訴確定，自不能再事爭執。且蔡俊賢曾簽發四百三十萬元之本票交被上訴人等地主
，被上訴人等地主亦簽發一百七十萬元之本票予蔡俊賢，互為擔保，可見被上訴人已
知悉並同意或授權他人簽發上開本票，就該借款負連帶清償之責等語，資為抗辯。
原審維持第一審所為上訴人敗訴之判決，駁回其上訴，係以：被上訴人乙○○、丙○
○、甲○○就系爭土地之應有部分依序為二七六三六分之四六八九、二七六三六分之
一五五九、二七六三六分之三一三０，另共有人吳居川死亡，八十五年十月二十四日
由其繼承人吳當任、吳當信為繼承登記，應有部分各二七六三六０分之二三四四五，
吳雄應有部分二七六三六分之四六八九。八十四年十一月二十四日被上訴人等地主
以應有部分合計二三０三分之七四０（即乙○○二三０三分之一八五、丙○○二三０
三分之六二、甲○○二三０三分之一二三、吳居川二三０三分之一八五、吳雄二三
０三分之一八五）設定本金最高限額七百二十萬元之抵押權登記予上訴人、廖志東（
債權範圍各七分之一、七分之六），上訴人、廖志東因而出借一百萬元、五百萬元等
情，為兩造所不爭。準此，被上訴人等地主以前開應有部分設定之最高限額抵押權所
擔保之實際債權額為六百萬元。惟被上訴人等地主於八十四年十一月二十二日與蔡俊
賢訂立之土地買賣契約第一、二條明訂被上訴人等地主將系爭五五三號、面積七四０
平方公尺，各人之應有部分全部移轉過戶予蔡俊賢，蔡俊賢應給付被上訴人等地主一
百七十萬元，並加附利息十萬元。足見被上訴人等地主旨在出賣系爭土地之應有部分
予蔡俊賢，所得價款亦僅一百七十萬元而已，初無以之擔保借款六百萬元而設定系爭
抵押權之意思或目的，被上訴人主張上開抵押權登記係屬虛偽乙節，已非無據。再者
，依上開土地買賣契約第四條記載，固可認被上訴人等地主與蔡俊賢互開一百七十萬
元、四百三十萬元之本票予對方以為擔保，惟證人即見證該買賣契約之蔡廣昇律師證
稱「該契約內容係楊貴芬（即三和代書事務所代書楊貴亦）告訴伊後通知雙方簽立，
當時被上訴人等地主在過戶之前已先取得土地價款，所以開立一百七十萬元本票給蔡
俊賢，另蔡俊賢亦要求設定抵押，地主擔心事後過戶不成抵押權會存在土地上，故要
求蔡俊賢開立四百三十萬元本票作擔保，地主應知要設定抵押；這些都是土地過戶之
前暫時之擔保，在簽約時並未提到借款之事」等語，足見以被上訴人等之應有部分設
定抵押，係蔡俊賢之需求，縱認被上訴人等地主知悉或同意蔡俊賢設定抵押，然依該
土地買賣契約第三條文義，及另紙吳雄與蔡俊賢於八十四年十一月十八日訂立之土
地買賣契約，記載「有關土地其他設定貸款待『銀行』貸款下來，塗銷清楚」等語，
即知被上訴人等地主同意設定抵押貸款之對象為「銀行」，並無向「銀行」以外之私
人抵押貸款之意。被上訴人等地主僅係出賣系爭土地之應有部分，並非與蔡俊賢共同
借款而設定抵押權，此觀蔡俊賢於八十五年四月十五日、同年四月十八日書立之切結
書均載明被上訴人等出賣系爭土地應有部分予蔡俊賢，並向上訴人及廖志東借款，該
借款係蔡俊賢所貸，應負責清償，與被上訴人等無關等語即明。又系爭面額六百萬元
本票上之被上訴人之印章及吳雄、蔡俊賢之簽名均為真正，固為被上訴人所不爭，
惟吳雄證稱其簽名時，該本票未載金額且無其他人之簽名蓋章，蔡俊賢於前案亦證
稱「系爭本票是吳雄在竹崎地政事務所與伊簽的」、「吳雄與伊是當場簽的，簽
名時沒有人在本票上蓋章。乙○○、吳居川、丙○○、甲○○及發票日有無寫，伊未
注意」，證人楊貴亦證稱「系爭本票係吳雄及蔡俊賢在伊事務所簽名，因吳雄非
蓋印鑑章，故請其補蓋指印」等語，可見吳雄、蔡俊賢簽發系爭本票時，被上訴人
並未簽名或蓋章。被上訴人既否認授權吳雄簽發系爭本票，又否認以該本票向上訴
人借款，自應由上訴人就上開有利於己之事實負舉證責任。而上訴人提出以被上訴人
名義簽立之八十四年十一月二十五日切結書、收據，被上訴人均否認其真正，且上開
書據除記載金額、日期，並於「立切結書人」、「立收據人」欄署名蓋印外，其餘部
分均未填載，尚難憑以認定被上訴人已收受一百萬元借款；況證人楊貴亦證稱「八十
四年十一月十八日前，伊將切結書、收據、設定契約書交蔡俊賢給地主辦理，切結書
及收據，係蔡俊賢、吳雄拿到伊事務所，當時已蓋章，惟簽名及收據上之一百萬元
，係伊代寫」，顯難認係被上訴人自行蓋章或授權他人蓋章簽立，無從憑以認定被上
訴人向上訴人借款一百萬元。再吳雄雖稱其簽立土地買賣契約時，自蔡俊賢取得一
百七十萬元，並分配給其餘地主云云；然蔡俊賢於前案證稱其曾簽發五百萬元、一百
萬元支票，楊貴亦於該案亦稱蔡俊賢除在系爭本票簽名外，又簽發面額各一百萬元、
三百三十萬元及一百七十萬元之支票予上訴人及廖志東供擔保，佐以上述蔡俊賢簽立
之切結書內容，俱見六百萬元之本票借款，係蔡俊賢經由代書楊貴亦向上訴人及廖志
東所借，吳雄取得之一百七十萬元係蔡俊賢交付之土地價金。又依上開八十四年十
一月十八日之土地買賣契約記載，僅可認被上訴人等地主授權吳雄出賣土地，未涉
及抵押借款，自難令被上訴人就吳雄「出賣土地」以外之行為，負表見代理之授權
人責任。至於被上訴人前案對廖志東起訴請求確認本票債權不存在，雖經判決部分敗
訴確定，惟該案所爭執、認定之事實與本件被上訴人之主張非全然相同，上訴人抗辯
被上訴人不能再就該本票主張係偽造及其債權不存在，亦非可取。從而，被上訴人請
求確認上訴人就系爭抵押權所擔保之一百萬元之債權不存在，上訴人應將對伊之應有
部分所設定之系爭抵押權登記予以塗銷，洵屬正當，應予准許等詞，為其判斷之基礎
。
惟按，私人之印章通常係由自己或有權之人保管、使用，故私文書上當事人之印章如
係真正，而該當事人否認係其本人所蓋或授權他人代蓋時，依民事訴訟法第二百七十
七條規定，應由其負舉證責任。本件依被上訴人起訴狀記載，卷附八十四年十一月二
十二日期之土地買賣契約，係蔡俊賢、吳雄通知被上訴人持印鑑章至三和代書事務
所簽立蓋印（見一審卷四、一三頁）；則在此之前，該印鑑章應係由被上訴人自行保
管。而系爭抵押權設定登記之原因發生日期為八十四年十一月十八日，並於該日送件
（見原審卷九五頁土地登記申請書所載），係在上述土地買賣契約訂立之前，系爭抵
押權設定契約所蓋倘均為被上訴人之印鑑章，自應由被上訴人證明其印鑑章遭他人盜
用，始得否認其效力。原審就被上訴人之印鑑章有無遭盜用，並未調查審認，徒以被
上訴人意在出賣系爭土地，無設定系爭抵押權借款之意思及目的等詞，即認系爭抵押
權登記係屬虛偽，已有未合。且系爭土地買賣契約第四條明載「土地過戶手續辦理完
畢後，甲方（即蔡俊賢）應將乙方（即被上訴人等地主）開立擔保之金額一百七十萬
元之本票返還乙方。乙方亦應將甲方開立擔保之金額四百三十萬元之本票返還甲方」
，證人即見證該買賣契約之律師蔡廣昇證稱「買賣契約係代書楊貴亦通知雙方簽立，
當時被上訴人等地主在過戶之前已先取得土地價款，故開立一百七十萬元本票予蔡俊
賢，另蔡俊賢亦要求設定抵押，地主擔心事後過戶不成抵押權會存在土地上，故要求
蔡俊賢開立四百三十萬元本票作擔保，地主應知要設定抵押」等語；而系爭抵押權設
定登記係在買賣契約訂立前即八十四年十一月十八日送件，證人吳雄亦證稱伊係於
八十四年十一月十八日取得一百七十萬元及於系爭面額六百萬元之本票簽名蓋章（見
一審卷二二三頁）；其與蔡俊賢於前案亦均證稱本票係寫好六百萬元後，彼等才簽名
（見一審卷五九頁反面前案判決理由）；且依系爭本票有關發票人之簽名蓋章，吳
雄與蔡俊賢係簽名在其餘地主蓋印之後（同上卷二五八頁），而經原審認定其上被上
訴人印章係屬真正之上訴人提出之切結書、借據，其上已明載「擔保借款」、「設定
抵押權」等語（一審卷一七０、一七一頁）。綜上各情，被上訴人主張其就設定系爭
抵押權及擔保借款等情，均不知情，是否合於常情，亦值推敲。再上訴人對於吳雄
與蔡俊賢於八十四年十一月十八日、被上訴人等地主與蔡俊賢於同年十一月二十四日
訂立之土地買賣契約分別載有「有關土地其他設定貸款，待銀行貸款下來，塗銷清楚
」、「蔡俊賢以系爭土地向銀行抵押貸款應自行負責，與被上訴人等地主無關」等語
，自始陳稱「系爭抵押權送件日期為八十四年十一月十八日，於送件前已由被上訴人
委託代書辦理抵押權設定登記，並由吳雄、蔡俊賢於相關文件上簽署，故吳雄於
八十四年十一月十八日訂立土地買賣契約，不可能不知系爭抵押權之設定，該契約所
指之土地其他設定貸款應包含系爭抵押貸款，八十四年十一月二十二日買賣契約第三
條係約定應由蔡俊賢另向銀行貸款清償塗銷包含系爭抵押權在內之抵押權登記，係強
調爾後銀行貸款與被上訴人無關」（見原審卷一六二、一六三頁），證人楊貴亦亦證
稱「契約第三條係約定在辦理保存登記後，蔡俊賢去銀行借款清償第一、二順位抵押
權，被告是第二順位」（一審卷二五四頁）。原審對於上開上訴人主張及證人證言，
疏未審酌，即依據上述買賣契約約款文字，認被上訴人僅同意向銀行辦理抵押貸款，
不及私人抵押貸款云云，理由尤屬不備。上訴論旨，指摘原判決不當，求予廢棄，非
無理由。
據上論結，本件上訴為有理由。依民事訴訟法第四百七十七條第一項、第四百七十八
條第一項，判決如主文。
中      華      民      國    九十二    年      七      月    三十一    日
                              最高法院民事第八庭
                                  審判長法官  吳  啟  賓
                                        法官  高  孟  焄
                                        法官  許  朝  雄
                                        法官  謝  正  勝
                                        法官  蘇  達  志
      右正本證明與原本無異
                                              書  記  官
中      華      民      國    九十二    年      八      月     十八     日
                                                                        Ｂ


司法院資訊處製作；財團法人民間司法改革基金會備份。
